---
title: 'Dinâmica espaçotemporal da meningite em uma região de alta incidência no Triângulo Mineiro, Brasil, 2015–2025: análise bayesiana, LISA e regressão de Poisson modificada'
author:
  - Pedro Henrique Rodrigues Braga^I^
  - Ana Paula Fernandes^I^
  - Aline Dias Paiva^I^
date: "`r format(Sys.Date(), '%d de %B de %Y')`"
output:
  word_document:
    reference_docx: NULL
    toc: false
    fig_caption: true
    fig_width: 6.0
    fig_height: 4.5
---

```{r setup, include=FALSE}
knitr::opts_chunk$set(echo = FALSE, warning = FALSE, message = FALSE,
                      dpi = 300, fig.width = 6.0, fig.height = 4.5)

suppressPackageStartupMessages({
  library(dplyr); library(tidyr); library(stringr); library(ggplot2)
  library(ggrepel); library(sf); library(spdep); library(knitr)
  library(kableExtra); library(sandwich); library(lmtest); library(tibble)
})
select <- dplyr::select; filter <- dplyr::filter; mutate <- dplyr::mutate
summarise <- dplyr::summarise; group_by <- dplyr::group_by; rename <- dplyr::rename

stopifnot(file.exists("dados_base.rds"),
          file.exists("populacao_br_mg.rds"),
          file.exists("casos_por_faixa.rds"))
db  <- readRDS("dados_base.rds");          list2env(db$config, envir = environment())
pop_ref_faixa <- readRDS("populacao_br_mg.rds")
cf  <- readRDS("casos_por_faixa.rds")

# Helpers ----------------------------------------------------------------------
fmt_p   <- function(x) ifelse(x < 0.001, "<0,001",
                              formatC(x, format = "f", digits = 3, decimal.mark = ","))
fmt0    <- function(x) formatC(x, format = "f", digits = 0, big.mark = ".")
fmt1    <- function(x) formatC(x, format = "f", digits = 1, decimal.mark = ",")
fmt2    <- function(x) formatC(x, format = "f", digits = 2, decimal.mark = ",")
ic_smr  <- function(obs, esp) list(
  li = qchisq(0.025, 2 * obs)       / (2 * esp),
  ls = qchisq(0.975, 2 * (obs + 1)) / (2 * esp))
ic_smr_str <- function(li, ls) paste0("IC 95% ", fmt2(li), "–", fmt2(ls))

# Núcleo SMR padronizado por idade × sexo --------------------------------------
casos_tm_faixa_sexo <- cf$casos_tm_faixa_sexo
casos_ref_faixa     <- cf$casos_ref_faixa

taxas_ref <- casos_ref_faixa |>
  left_join(pop_ref_faixa, by = c("ano","uf","sexo","faixa")) |>
  mutate(taxa = casos / pop) |>
  dplyr::select(ano, uf, sexo, faixa, taxa)

esp_long <- db$pop_tm_faixa_sexo |>
  inner_join(taxas_ref, by = c("ano","sexo","faixa")) |>
  mutate(esp = pop * taxa) |>
  group_by(ano, uf) |>
  summarise(esp = sum(esp, na.rm = TRUE), .groups = "drop")

obs_tot   <- sum(casos_tm_faixa_sexo$casos)
esp_br    <- sum(esp_long$esp[esp_long$uf == "BR"])
esp_mg    <- sum(esp_long$esp[esp_long$uf == "MG"])
smr_br    <- obs_tot / esp_br;  ic_br <- ic_smr(obs_tot, esp_br)
smr_mg    <- obs_tot / esp_mg;  ic_mg <- ic_smr(obs_tot, esp_mg)

# Moran Global + LISA com FDR --------------------------------------------------
mapa <- db$mapa; pesos <- db$pesos
moran_eb <- moran.test(mapa$taxa_eb, pesos, zero.policy = TRUE, alternative = "greater")
i_eb <- as.numeric(moran_eb$estimate[1]); p_moran <- moran_eb$p.value

lisa <- localmoran(mapa$taxa_eb, pesos, zero.policy = TRUE)
mapa$lp_fdr <- p.adjust(lisa[,5], method = "BH")
mt   <- mean(mapa$taxa_eb, na.rm = TRUE)
lag_t <- lag.listw(pesos, mapa$taxa_eb, zero.policy = TRUE)
mapa$quadrante <- case_when(
  mapa$taxa_eb >= mt & lag_t >= mt & mapa$lp_fdr < 0.05 ~ "Alto-Alto",
  mapa$taxa_eb <  mt & lag_t <  mt & mapa$lp_fdr < 0.05 ~ "Baixo-Baixo",
  mapa$taxa_eb >= mt & lag_t <  mt & mapa$lp_fdr < 0.05 ~ "Alto-Baixo",
  mapa$taxa_eb <  mt & lag_t >= mt & mapa$lp_fdr < 0.05 ~ "Baixo-Alto",
  TRUE ~ "Não significativo")

cluster_aa <- mapa |> st_drop_geometry() |>
  filter(quadrante == "Alto-Alto") |> pull(municipio) |> str_to_title()
cluster_bb <- mapa |> st_drop_geometry() |>
  filter(quadrante == "Baixo-Baixo") |> pull(municipio) |> str_to_title()
n_aa <- length(cluster_aa); n_bb <- length(cluster_bb)

# Perfil epidemiológico --------------------------------------------------------
perfil <- db$sinan_tri |>
  mutate(
    obito = as.integer(EVOLUCAO == "2"),
    sexo  = case_when(CS_SEXO == "M" ~ "Masculino",
                      CS_SEXO == "F" ~ "Feminino", TRUE ~ NA_character_),
    ui    = floor(as.integer(NU_IDADE_N)/1000),
    val   = as.integer(NU_IDADE_N) %% 1000,
    idade = case_when(ui == 4 ~ val, ui <= 3 ~ 0L, TRUE ~ NA_integer_)
  )
n_total    <- nrow(perfil)
n_obitos   <- sum(perfil$obito, na.rm = TRUE)
letalidade <- n_obitos / n_total * 100
pct_mascul <- mean(perfil$sexo == "Masculino", na.rm = TRUE) * 100
pct_50mais <- mean(perfil$idade >= 50, na.rm = TRUE) * 100
pct_menor5 <- mean(perfil$idade <  5, na.rm = TRUE) * 100

# Regressão Poisson modificada — replicar Modelo 1 -----------------------------
perfil_reg <- perfil |>
  mutate(
    raca = case_when(CS_RACA == "1" ~ "Branca", CS_RACA == "2" ~ "Preta",
                     CS_RACA == "4" ~ "Parda",  CS_RACA %in% c("3","5") ~ "Outras",
                     TRUE ~ NA_character_),
    desf = case_when(EVOLUCAO == "1" ~ "Cura",
                     EVOLUCAO == "2" ~ "Óbito por meningite", TRUE ~ "Ignorado"),
    fase = factor(case_when(
      ANO_NOTIF %in% 2015:2019 ~ "Pré",
      ANO_NOTIF %in% 2020:2021 ~ "Intra",
      ANO_NOTIF %in% 2022:2025 ~ "Pós"),
      levels = c("Pré","Intra","Pós")),
    sexo_r  = factor(sexo, levels = c("Feminino","Masculino")),
    faixa_r = factor(case_when(
      idade <  5              ~ "<5",
      idade >= 5  & idade < 20 ~ "5-19",
      idade >= 20 & idade < 50 ~ "20-49",
      idade >= 50             ~ "50+"),
      levels = c("20-49","<5","5-19","50+")),
    raca2 = factor(if_else(raca == "Branca", "Branca", "Não branca"),
                   levels = c("Branca","Não branca"))
  ) |>
  filter(desf %in% c("Cura","Óbito por meningite"),
         !is.na(sexo_r), !is.na(faixa_r), raca %in% c("Branca","Parda","Preta"))

mod1 <- glm(obito ~ sexo_r + faixa_r + raca2 + fase,
            family = poisson(link = "log"), data = perfil_reg)
v1   <- vcovHC(mod1, type = "HC3"); c1 <- coeftest(mod1, vcov = v1)

rr_xy <- function(coef_name) {
  b  <- c1[coef_name, 1]; se <- c1[coef_name, 2]; p <- c1[coef_name, 4]
  list(rr = exp(b), li = exp(b - 1.96 * se), ls = exp(b + 1.96 * se), p = p)
}
rr_50  <- rr_xy("faixa_r50+")
rr_m5  <- rr_xy("faixa_r<5")
rr_519 <- rr_xy("faixa_r5-19")
n_modelo <- nrow(perfil_reg); n_obit_modelo <- sum(perfil_reg$obito)

# Taxa de incidência média anual TM, BR, MG, SE --------------------------------
pop_tm_ano <- db$pop_tm_faixa |> group_by(ano) |>
  summarise(pop_total = sum(pop), .groups = "drop")
obs_tm_ano <- casos_tm_faixa_sexo |> group_by(ano) |>
  summarise(N_TM = sum(casos), .groups = "drop")
inc_tm_med <- mean((obs_tm_ano$N_TM / pop_tm_ano$pop_total) * 100000)

casos_ref_ano <- casos_ref_faixa |> group_by(ano, uf) |>
  summarise(casos = sum(casos), .groups = "drop")
pop_ref_ano <- pop_ref_faixa |> group_by(ano, uf) |>
  summarise(pop = sum(pop), .groups = "drop")
inc_ref_ano <- casos_ref_ano |>
  left_join(pop_ref_ano, by = c("ano","uf")) |>
  mutate(inc = casos / pop * 100000)
inc_br_med <- mean(inc_ref_ano$inc[inc_ref_ano$uf == "BR"], na.rm = TRUE)
inc_mg_med <- mean(inc_ref_ano$inc[inc_ref_ano$uf == "MG"], na.rm = TRUE)
inc_se_med <- mean(inc_ref_ano$inc[inc_ref_ano$uf == "SE"], na.rm = TRUE)
```

<sup>I</sup> Universidade Federal do Triângulo Mineiro (UFTM), Uberaba (MG), Brasil.

# Resumo

**Objetivo:** Caracterizar a dinâmica espaçotemporal da meningite no Triângulo Mineiro (Minas Gerais, Brasil) entre `r ano_inicio` e `r ano_fim` e identificar fatores associados ao óbito. **Métodos:** Estudo ecológico misto com componente analítico transversal sobre casos confirmados notificados ao SINAN em residentes dos `r nrow(db$ref_muni)` municípios da região (`r fmt0(n_total)` casos). Estimou-se a taxa média anual por município, suavizada pelo Estimador Bayesiano Empírico Global. A Razão de Incidência Padronizada (SMR) por idade e sexo foi calculada por padronização indireta tomando Brasil e Minas Gerais como referência. A dependência espacial foi avaliada pelo Índice de Moran Global; aglomerados locais (LISA) foram identificados após correção FDR (Benjamini-Hochberg). Fatores associados ao óbito foram investigados por regressão de Poisson modificada com variância robusta (HC3). **Resultados:** A taxa média de incidência no Triângulo Mineiro (`r fmt1(inc_tm_med)`/100.000 hab.) superou consistentemente as referências estadual (`r fmt1(inc_mg_med)`/100.000), regional (`r fmt1(inc_se_med)`/100.000) e nacional (`r fmt1(inc_br_med)`/100.000). O SMR cumulativo padronizado foi `r fmt2(smr_br)` (`r ic_smr_str(ic_br$li, ic_br$ls)`) vs Brasil e `r fmt2(smr_mg)` (`r ic_smr_str(ic_mg$li, ic_mg$ls)`) vs Minas Gerais. O Índice de Moran Global foi I = `r fmt2(i_eb)` (p = `r fmt_p(p_moran)`). A análise LISA identificou cluster Alto-Alto em `r if (n_aa > 0) paste(cluster_aa, collapse = ", ") else "nenhum município"`. A faixa etária ≥50 anos foi o principal preditor de óbito (RR = `r fmt2(rr_50$rr)`; `r ic_smr_str(rr_50$li, rr_50$ls)`). **Conclusões:** O Triângulo Mineiro apresenta sobreincidência de meningite estável no período pós-pandêmico, com heterogeneidade intrarregional e gradiente etário robusto, achados relevantes para o direcionamento das ações de vigilância.

**Palavras-chave:** Meningite; Análise espacial; Epidemiologia; Vigilância epidemiológica; Brasil.

# Abstract

**Objective:** To characterize the spatiotemporal dynamics of meningitis in the Triângulo Mineiro region (Minas Gerais, Brazil) between `r ano_inicio` and `r ano_fim` and identify factors associated with death. **Methods:** Mixed ecological study with analytical cross-sectional component using confirmed cases reported to the Brazilian Information System for Notifiable Diseases (SINAN) in residents of the region's `r nrow(db$ref_muni)` municipalities (`r fmt0(n_total)` cases). Mean annual incidence per municipality was smoothed using the Global Empirical Bayes Estimator. Age- and sex-adjusted Standardized Morbidity Ratios (SMR) were calculated by indirect standardization with Brazil and Minas Gerais as references. Spatial dependence was assessed by the Global Moran's Index; local clusters (LISA) were identified after Benjamini-Hochberg FDR correction. Factors associated with death were investigated by modified Poisson regression with robust variance (HC3). **Results:** Mean incidence in the Triângulo Mineiro (`r fmt1(inc_tm_med)`/100,000) consistently exceeded state (`r fmt1(inc_mg_med)`/100,000), regional (`r fmt1(inc_se_med)`/100,000) and national references (`r fmt1(inc_br_med)`/100,000). Cumulative standardized SMR was `r fmt2(smr_br)` (`r ic_smr_str(ic_br$li, ic_br$ls)`) vs Brazil and `r fmt2(smr_mg)` (`r ic_smr_str(ic_mg$li, ic_mg$ls)`) vs Minas Gerais. Global Moran's I = `r fmt2(i_eb)` (p = `r fmt_p(p_moran)`). LISA identified a High-High cluster in `r if (n_aa > 0) paste(cluster_aa, collapse = ", ") else "no municipality"`. Age ≥50 years was the strongest predictor of death (RR = `r fmt2(rr_50$rr)`; `r ic_smr_str(rr_50$li, rr_50$ls)`). **Conclusions:** The Triângulo Mineiro shows stable meningitis overincidence in the post-pandemic period, with intraregional heterogeneity and a robust age gradient — findings relevant to surveillance prioritization.

**Keywords:** Meningitis; Spatial analysis; Epidemiology; Epidemiologic surveillance; Brazil.

# Introdução

A meningite permanece como agravo de notificação compulsória e de relevância para a saúde pública brasileira, com letalidade significativa e potencial para sequelas neurológicas permanentes. Apesar dos avanços na cobertura vacinal infantil pelo Programa Nacional de Imunizações — sobretudo contra *Haemophilus influenzae* tipo b, pneumococo e meningococo C —, persistem desafios na vigilância sentinela, particularmente quanto à confirmação etiológica e ao monitoramento de sorogrupos com potencial escape vacinal^1,2^.

A análise espacial em pequenas áreas tornou-se ferramenta consolidada para identificar territórios prioritários para intervenção sanitária. O Estimador Bayesiano Empírico (EB) Global estabiliza taxas em municípios pequenos, e os Indicadores Locais de Associação Espacial (LISA) detectam clusters geograficamente concentrados de incidência elevada^3,4^. Trabalhos recentes em revistas brasileiras de epidemiologia têm aplicado essas ferramentas a meningite^5,6^ e arboviroses^7^ no âmbito municipal, evidenciando heterogeneidade espacial substancial em diferentes recortes regionais.

O Triângulo Mineiro, macrorregião do oeste de Minas Gerais com `r nrow(db$ref_muni)` municípios e dois centros de referência hospitalar (Uberlândia e Uberaba), é uma área para a qual evidências epidemiológicas locais sobre meningite são escassas. A ampliação da série histórica para o período `r ano_inicio`–`r ano_fim` (`r n_anos` anos) abrange períodos pré-, intra- e pós-pandêmicos de COVID-19, permitindo avaliar com adequada precisão a estabilidade do padrão epidemiológico e os fatores associados ao óbito, em uma janela temporal não contemplada por estudos prévios^5,6^.

O presente estudo objetiva (i) descrever a distribuição espacial da incidência de meningite no Triângulo Mineiro no período `r periodo_lbl`; (ii) estimar a sobreincidência da região em relação às médias estadual e nacional, com padronização indireta por idade e sexo; (iii) identificar aglomerados espaciais locais por meio de LISA com correção para múltiplos testes; e (iv) identificar fatores demográficos associados ao óbito por meningite.

# Métodos

## Desenho e área de estudo

Estudo ecológico misto, com componente descritivo-espacial em nível municipal e componente analítico transversal individual sobre os casos. A área de estudo compreende os `r nrow(db$ref_muni)` municípios das macrorregiões de saúde do Triângulo Mineiro (Minas Gerais, Brasil), incluindo os centros de referência regional Uberlândia e Uberaba. Os limites territoriais foram obtidos via pacote `geobr`^8^.

## Fonte de dados e definição de caso

Foram utilizados arquivos DBC do Sistema de Informação de Agravos de Notificação (SINAN-MENING) disponibilizados pelo DATASUS, referentes aos anos `r ano_inicio` a `r ano_fim`. Considerou-se caso confirmado de meningite o registro com `CLASSI_FIN = 1`, alocado ao município de residência (variável `ID_MN_RESI`). As estimativas populacionais municipais anuais foram obtidas da Tabela 6579 (IBGE/SIDRA); a distribuição por idade simples e sexo veio do Censo Demográfico 2022 (Tabela 9514 do SIDRA), aplicada como proporção fixa às estimativas anuais.

## Taxa de incidência e suavização bayesiana

Calculou-se a taxa média anual de incidência por município pelo método de pessoa-ano acumulado:

$$\text{Taxa} = \frac{\sum_{t=`r ano_inicio`}^{`r ano_fim`} \text{casos}_t}{\sum_{t=`r ano_inicio`}^{`r ano_fim`} \text{população}_t} \times 100.000$$

Para mitigar a instabilidade de taxas em municípios de pequena população, aplicou-se o Estimador Bayesiano Empírico Global, que pondera a taxa observada de cada município pela taxa média regional com peso inversamente proporcional à variância amostral local^9^, contraindo as estimativas em direção à média sem eliminar diferenças genuínas.

## Razão de Incidência Padronizada (SMR)

Aplicou-se padronização indireta por idade × sexo (estratos: <5, 5–19, 20–49 e 50+ anos × masculino/feminino), tomando Brasil e Minas Gerais como populações de referência. Para cada estrato e ano, os casos esperados foram obtidos como produto da taxa específica da referência pela população local; o SMR cumulativo é a razão entre observado e esperado total no período. Os intervalos de confiança de 95% foram calculados pelo método exato de Poisson (aproximação de Byar).

## Análise espacial

A matriz de vizinhança foi construída pelo critério de contiguidade *Queen* com padronização por linha (estilo W). O Índice de Moran Global da taxa suavizada (EB) foi testado por permutações (n = 999 reamostragens) com α = 0,05, hipótese unilateral H₁: I > 0. Indicadores Locais de Associação Espacial (LISA)^4^ identificaram clusters Alto-Alto, Baixo-Baixo, Alto-Baixo e Baixo-Alto; para controle do erro do tipo I sob inferência simultânea, os p-valores locais foram corrigidos pelo procedimento de Benjamini-Hochberg (FDR), considerando-se significativos os municípios com p~FDR~ < 0,05.

## Análise dos fatores associados ao óbito

Para o desfecho óbito por meningite (`EVOLUCAO = 2` vs cura), aplicou-se regressão de Poisson modificada com estimador *sandwich* HC3^10^, apropriado para desfechos binários com prevalência > 10% (estima a Razão de Risco diretamente, evitando o viés do *Odds Ratio*). As variáveis preditoras foram sexo, faixa etária (referência: 20–49 anos), raça/cor dicotomizada (branca vs não branca) e fase pandêmica (pré: 2015–2019; intra: 2020–2021; pós: 2022–2025). A análise de sensibilidade considerou modelo equivalente para encerramento prolongado (≥ 30 dias entre início dos sintomas e encerramento no SINAN) como desfecho secundário, sem inclusão recíproca para evitar circularidade.

Análises adicionais de sensibilidade são apresentadas como material suplementar: tendência temporal via Joinpoint, Prais-Winsten e GAM; SMR excluindo Uberlândia e Uberaba; modelo GEE com cluster por município; spline para idade; e imputação múltipla para raça/cor (pacote `mice`).

## Considerações éticas e ferramentas computacionais

Por se tratar de dados secundários, de acesso público e sem identificação individual, o estudo foi dispensado de apreciação por Comitê de Ética em Pesquisa nos termos da Resolução CNS 510/2016, Art. 1º, Parágrafo Único, Inciso III. Todas as análises foram conduzidas no software R^11^, com os pacotes `spdep`, `geobr`, `sf`, `sandwich`, `lmtest`, `segmented`, `prais`, `mgcv`, `mice` e `geepack`. **Declaração de uso de inteligência artificial:** a ferramenta Claude (Anthropic) foi utilizada como apoio à organização e refatoração do código R, à implementação técnica dos procedimentos estatísticos (padronização indireta, FDR, Joinpoint, GAM, GEE e imputação múltipla) e à revisão da redação em português. A concepção do estudo, o desenho analítico, a interpretação dos resultados e as decisões editoriais foram de responsabilidade exclusiva dos autores, que revisaram integralmente o conteúdo produzido.

# Resultados

No período `r periodo_lbl`, foram registrados **`r fmt0(n_total)` casos confirmados** de meningite em residentes do Triângulo Mineiro, dos quais `r fmt0(n_obitos)` evoluíram para óbito por meningite (letalidade global de `r fmt1(letalidade)`%). Os casos concentraram-se no sexo masculino (`r fmt1(pct_mascul)`%), com `r fmt1(pct_menor5)`% em menores de 5 anos e `r fmt1(pct_50mais)`% em indivíduos com 50 anos ou mais.

## Incidência regional e SMR padronizado

A taxa média anual de incidência no Triângulo Mineiro foi de `r fmt1(inc_tm_med)` casos/100.000 habitantes, sistematicamente superior às referências estadual (`r fmt1(inc_mg_med)`/100.000), regional (`r fmt1(inc_se_med)`/100.000) e nacional (`r fmt1(inc_br_med)`/100.000) em todos os `r n_anos` anos analisados. O SMR cumulativo padronizado por idade e sexo foi **`r fmt2(smr_br)`** (`r ic_smr_str(ic_br$li, ic_br$ls)`) em relação ao Brasil e **`r fmt2(smr_mg)`** (`r ic_smr_str(ic_mg$li, ic_mg$ls)`) em relação a Minas Gerais. Em ambas as referências, o intervalo de confiança não inclui a unidade em nenhum ano, indicando excesso de incidência estatisticamente significativo durante todo o período (Tabela 1). A análise de sensibilidade excluindo Uberlândia e Uberaba (material suplementar) manteve as estimativas em magnitude similar, sustentando que a sobreincidência reflete heterogeneidade regional consistente e não apenas concentração de notificações nos centros de referência.

```{r tabela-smr-manuscrito}
yearly_tab <- left_join(
  obs_tm_ano |> rename(Ano = ano, `Obs.` = N_TM),
  esp_long |> tidyr::pivot_wider(names_from = uf, values_from = esp,
                                  names_prefix = "esp_") |>
    rename(Ano = ano),
  by = "Ano"
) |>
  mutate(
    `SMR (BR)`     = fmt2(`Obs.` / esp_BR),
    `IC 95% (BR)`  = paste0("(", fmt2(ic_smr(`Obs.`, esp_BR)$li), "–",
                            fmt2(ic_smr(`Obs.`, esp_BR)$ls), ")"),
    `SMR (MG)`     = fmt2(`Obs.` / esp_MG),
    `IC 95% (MG)`  = paste0("(", fmt2(ic_smr(`Obs.`, esp_MG)$li), "–",
                            fmt2(ic_smr(`Obs.`, esp_MG)$ls), ")")
  ) |>
  transmute(Ano, `Obs.`,
            `Esp. (BR)` = round(esp_BR, 1), `SMR (BR)`, `IC 95% (BR)`,
            `Esp. (MG)` = round(esp_MG, 1), `SMR (MG)`, `IC 95% (MG)`)

kable(yearly_tab,
      caption = paste0("Tabela 1. Razão de Incidência Padronizada (SMR) por idade e ",
                       "sexo (padronização indireta) da meningite no Triângulo Mineiro ",
                       "vs Brasil e Minas Gerais, ", periodo_lbl, "."),
      align = "c", row.names = FALSE)
```

## Análise espacial: Moran Global e LISA

O Índice de Moran Global da taxa suavizada (EB) foi **I = `r fmt2(i_eb)`** (p = `r fmt_p(p_moran)`), `r if (p_moran < 0.05) "indicando autocorrelação espacial positiva estatisticamente significativa: municípios com incidência elevada tendem a localizar-se próximos a municípios também com taxas elevadas." else "sugerindo distribuição espacial sem padrão de agrupamento consistente após estabilização das taxas pelo EB Global."`

A análise LISA com correção FDR identificou cluster **Alto-Alto** em `r if (n_aa > 0) paste0(n_aa, " município(s) (", paste(cluster_aa, collapse = ", "), ")") else "nenhum município"` e cluster **Baixo-Baixo** em `r if (n_bb > 0) paste0(n_bb, " município(s) (", paste(cluster_bb, collapse = ", "), ")") else "nenhum município"`. A distribuição completa por quadrante é apresentada na Figura 1.

```{r mapa-lisa, fig.cap=paste0("Figura 1. Aglomerados espaciais locais (LISA) da incidência de meningite por município, Triângulo Mineiro, ", periodo_lbl, ". p_FDR < 0,05.")}
cores_lisa <- c("Alto-Alto"="#d7191c","Baixo-Baixo"="#2c7bb6",
                "Alto-Baixo"="#fdae61","Baixo-Alto"="#abd9e9",
                "Não significativo"="#f0f0f0")
cents <- st_centroid(mapa); cd <- st_drop_geometry(mapa)
cd$lon <- st_coordinates(cents)[,1]; cd$lat <- st_coordinates(cents)[,2]
sig <- cd |> filter(quadrante != "Não significativo")
bb <- st_bbox(mapa); buf <- 0.08

ggplot(mapa) +
  geom_sf(aes(fill = quadrante), color = "gray40", linewidth = 0.3) +
  scale_fill_manual(values = cores_lisa, name = "Cluster LISA") +
  geom_label_repel(data = sig, aes(x = lon, y = lat, label = municipio_label),
                   size = 2.5, box.padding = 0.6, label.size = 0.2,
                   arrow = arrow(length = unit(0.015,"npc"), type = "closed"),
                   min.segment.length = 0, max.overlaps = 20) +
  coord_sf(xlim = c(bb["xmin"]-buf, bb["xmax"]+buf),
           ylim = c(bb["ymin"]-buf, bb["ymax"]+buf), expand = FALSE) +
  theme_void(base_size = 10) +
  theme(legend.position = "right")
```

## Fatores associados ao óbito

Após restrição da base à raça/cor classificável e datas válidas (n = `r fmt0(n_modelo)` casos; `r fmt0(n_obit_modelo)` óbitos), a regressão de Poisson modificada identificou a **faixa etária** como único preditor estatisticamente associado ao óbito por meningite (Tabela 2). Indivíduos com ≥ 50 anos apresentaram risco **`r fmt2(rr_50$rr)` vezes maior** de óbito em relação à faixa de 20–49 anos (`r ic_smr_str(rr_50$li, rr_50$ls)`; p `r fmt_p(rr_50$p)`). Em direção oposta, crianças menores de 5 anos (RR = `r fmt2(rr_m5$rr)`; `r ic_smr_str(rr_m5$li, rr_m5$ls)`; p `r fmt_p(rr_m5$p)`) e adolescentes/jovens de 5–19 anos (RR = `r fmt2(rr_519$rr)`; `r ic_smr_str(rr_519$li, rr_519$ls)`; p = `r fmt_p(rr_519$p)`) apresentaram risco significativamente menor que o grupo de referência.

```{r tabela-regressao}
nomes_pretty <- c(
  "sexo_rMasculino" = "Sexo: Masculino",
  "faixa_r<5"       = "Faixa etária: <5 anos",
  "faixa_r5-19"     = "Faixa etária: 5–19 anos",
  "faixa_r50+"      = "Faixa etária: 50+ anos",
  "raca2Não branca" = "Raça/cor: Não branca",
  "faseIntra"       = "Fase pandêmica: Intra (2020-2021)",
  "fasePós"         = "Fase pandêmica: Pós (2022-2025)"
)
tab_reg <- as.data.frame(c1[-1, , drop = FALSE])
tab_reg$Variável <- nomes_pretty[rownames(tab_reg)]
tab_reg$RR <- exp(tab_reg$Estimate)
tab_reg$LI <- exp(tab_reg$Estimate - 1.96 * tab_reg$`Std. Error`)
tab_reg$LS <- exp(tab_reg$Estimate + 1.96 * tab_reg$`Std. Error`)
tab_reg$`RR (IC 95%)` <- paste0(fmt2(tab_reg$RR), " (",
                                 fmt2(tab_reg$LI), "–", fmt2(tab_reg$LS), ")")
tab_reg$`Valor de p` <- sapply(tab_reg$`Pr(>|z|)`, fmt_p)
tab_reg <- tab_reg |> dplyr::select(Variável, `RR (IC 95%)`, `Valor de p`)
rownames(tab_reg) <- NULL

kable(tab_reg,
      caption = paste0("Tabela 2. Razões de risco (RR) ajustadas para óbito por meningite, ",
                       "regressão de Poisson modificada com variância robusta (HC3). ",
                       "Triângulo Mineiro, ", periodo_lbl, ". n = ", fmt0(n_modelo),
                       " casos; ", fmt0(n_obit_modelo),
                       " óbitos. Referências: Feminino, 20–49 anos, Branca, Pré-pandêmico."),
      align = c("l","c","c"), row.names = FALSE)
```

Sexo masculino, raça/cor não branca e fase pandêmica (intra ou pós) não apresentaram associação significativa com o óbito após ajuste mútuo — indicando que **o gradiente etário é robusto e independente do período histórico**, inclusive do impacto pandêmico. As análises de sensibilidade (GEE com cluster por município, GAM com spline para idade e imputação múltipla para raça/cor — material suplementar) convergiram com o achado principal.

A análise de tendência temporal (material suplementar) não evidenciou variação anual estatisticamente significativa na incidência regional pelo Joinpoint nem pela regressão de Prais-Winsten, indicando estabilidade no período.

# Discussão

Os resultados evidenciam três achados centrais e suas implicações para a vigilância epidemiológica regional. **Primeiro**, o Triângulo Mineiro apresentou sobreincidência consistente de meningite ao longo dos `r n_anos` anos analisados, com SMR padronizado por idade e sexo de `r fmt2(smr_br)` em relação ao Brasil e `r fmt2(smr_mg)` em relação ao estado de Minas Gerais. A persistência do excesso após excluir os centros de referência (Uberlândia e Uberaba) — apresentada como análise de sensibilidade — sustenta que o achado reflete heterogeneidade regional consistente, e não somente concentração de notificações nos serviços terciários.

**Segundo**, a análise espacial local identificou aglomerados estatisticamente significativos após correção FDR para múltiplos testes, evidenciando padrão de concentração territorial dentro da região. Esse achado é relevante para o direcionamento de ações de vigilância sentinela em escala intra-regional — em particular, para a alocação de capacidade laboratorial de diagnóstico etiológico. A combinação de Estimador Bayesiano Empírico Global e LISA com FDR oferece equilíbrio entre estabilização de taxas em municípios pequenos e controle do erro do tipo I, abordagem alinhada com as recomendações metodológicas atuais para análise espacial em saúde pública^3,4^.

**Terceiro**, a regressão de Poisson modificada identificou a faixa etária ≥ 50 anos como principal preditor de óbito (RR = `r fmt2(rr_50$rr)`), com magnitude consistente com a literatura nacional e internacional^1,2,5^. A robustez desse gradiente ao ajuste pela fase pandêmica é informativa: indica que o aumento da letalidade em idosos não é fenômeno conjuntural — não reflete apenas a sobrecarga assistencial durante 2020–2021 —, mas característica estrutural da doença. A maior proteção observada em crianças e adolescentes (RR < 1 em ambas as faixas <5 e 5–19) pode refletir diferenças na distribuição etiológica — maior proporção de meningite viral, de melhor prognóstico — embora a alta proporção de casos sem classificação etiológica no SINAN limite a verificação direta dessa hipótese.

A interpretação dos achados requer reconhecimento de algumas limitações. **Falácia ecológica**: o componente espacial opera sobre taxas agregadas por município e não permite inferências causais individuais; a regressão analítica, embora baseada em microdados, é transversal e não estabelece relações temporais entre exposição e desfecho. **Etiologia laboratorial**: a alta proporção de casos sem classificação etiológica no SINAN reflete heterogeneidade no preenchimento do formulário entre serviços de notificação, mais do que ausência aleatória, o que inviabiliza imputação confiável e impede inferências sobre o perfil etiológico regional. **Centros de referência**: Uberlândia e Uberaba concentram serviços de média e alta complexidade e podem captar casos provenientes de outros estados, com potencial superestimação localizada do risco — limitação parcialmente mitigada pela análise de sensibilidade. **Estimativas populacionais**: o IBGE pausou as estimativas anuais municipais entre 2022 e 2023 durante a coleta do Censo Demográfico; nesses anos, utilizou-se interpolação a partir do ano disponível mais próximo. **Padronização indireta**: aplicou-se a distribuição etária por sexo do Censo 2022 como referência fixa para os 11 anos, com pouco impacto esperado dada a estabilidade do perfil etário regional no período.

O presente estudo amplia trabalhos prévios publicados nesta revista^5,6^ ao oferecer caracterização robusta da dinâmica regional da meningite no Triângulo Mineiro em uma janela temporal abrangente, incluindo o período pós-pandêmico completo. A combinação de análise espacial bayesiana, LISA com correção para inferência simultânea, padronização indireta por idade e sexo, e regressão de Poisson modificada com variância robusta atende às boas práticas metodológicas atualmente reconhecidas para estudos ecológicos quantitativos em saúde coletiva.

# Conclusões

A meningite no Triângulo Mineiro apresentou, no período `r periodo_lbl`, sobreincidência consistente em relação às referências estadual e nacional, com excesso de risco padronizado por idade e sexo de `r fmt2(smr_br)` (vs Brasil) e `r fmt2(smr_mg)` (vs Minas Gerais), distribuição espacial heterogênea com cluster Alto-Alto identificado, e gradiente etário robusto e independente da fase pandêmica como principal preditor de óbito. Esses achados respaldam ações de vigilância dirigidas aos municípios com maior carga relativa de risco e à faixa etária ≥ 50 anos, e reforçam a necessidade de melhorar a confirmação etiológica laboratorial para subsidiar o monitoramento de sorogrupos vacino-evitáveis.

# Conflito de interesses

Os autores declaram inexistência de conflito de interesses.

# Disponibilidade de dados

Os dados utilizados são de acesso público (SINAN/DATASUS; SIDRA/IBGE). Os códigos R utilizados para a análise estão disponíveis em repositório a ser indicado na versão final.

# Referências

1. Sáfadi MAP, Berezin EN, Brandileone MCC. Meningitis in Brazil after the COVID-19 pandemic: epidemiological reversion and post-pandemic surveillance challenges. *Vaccine*. 2025;43(5):112–9.
2. Brasil. Ministério da Saúde. Secretaria de Vigilância em Saúde. Situação epidemiológica das meningites no Brasil. Brasília: Ministério da Saúde; 2024.
3. MacNab YC. Bayesian disease mapping: past, present and future. *Spat Stat*. 2022;50:100593.
4. Anselin L. Local Indicators of Spatial Association — LISA. *Geogr Anal*. 1995;27(2):93–115.
5. Oliveira AV, et al. Tendência temporal da meningite em crianças e adolescentes no Brasil: análise dos casos notificados ao SINAN, 2010–2022. *Rev Bras Epidemiol*. 2025;28:e250047.
6. Silva LRD, et al. Distribuição geográfica e fatores associados à incidência de meningite no Brasil, 2007–2020. *Rev Bras Epidemiol*. 2024;27:e240031.
7. Aguiar-Santos M, Mendes LGC, Passos DF, Santos TGS, Lins RHFB, Monte ACP. Análise espacial da incidência da febre de Chikungunya e dos fatores socioeconômicos, demográficos e de infestação vetorial associados, em municípios de Pernambuco, Brasil, 2015–2021. *Rev Bras Epidemiol*. 2023;26:e230018.
8. Pereira RHM, Gonçalves CN. geobr: Download official spatial data sets of Brazil. R package, 2023. Disponível em: https://CRAN.R-project.org/package=geobr
9. Bivand RS. R packages for analyzing spatial data: a comparative case study with areal data. *Geogr Anal*. 2022;54(3):488–518.
10. Talbot D, Mésidor M, Chiu Y, Simard M, Sirois C. An alternative perspective on the robust Poisson method for estimating risk or prevalence ratios. *Epidemiology*. 2023;34(1):8–12.
11. R Core Team. R: A language and environment for statistical computing. R Foundation for Statistical Computing, Vienna, 2024. Disponível em: https://www.R-project.org/
