---
title: "Módulo 02 — Razão de Incidência Padronizada (SMR) por idade e sexo"
author: "Ana Paula Fernandes"
date: "`r format(Sys.Date(), '%d de %B de %Y')`"
output:
  word_document:
    toc: false
    fig_caption: true
---

```{r setup, include=FALSE}
knitr::opts_chunk$set(echo = FALSE, warning = FALSE, message = FALSE,
                      dpi = 300)

suppressPackageStartupMessages({
  library(dplyr); library(tidyr); library(stringr)
  library(knitr); library(kableExtra); library(tibble)
})
# Aliases — evita mascaramento por MASS/raster/stats
select <- dplyr::select; filter <- dplyr::filter; mutate <- dplyr::mutate
summarise <- dplyr::summarise; group_by <- dplyr::group_by; rename <- dplyr::rename

# Carregar dados base
if (!file.exists("dados_base.rds"))
  stop("Rode antes: source('01_dados_setup.R')")
db <- readRDS("dados_base.rds")
list2env(db$config, envir = environment())

if (!file.exists("populacao_br_mg.rds"))
  stop("Rode antes: source('baixar_referencias_datasus.R')")
pop_ref_faixa <- readRDS("populacao_br_mg.rds")

# Helpers
fmt_p   <- function(x) ifelse(x < 0.001, "< 0,001",
                              formatC(x, format = "f", digits = 3, decimal.mark = ","))
fmt1    <- function(x) formatC(x, format = "f", digits = 1, decimal.mark = ",")
fmt_smr <- function(x) formatC(x, format = "f", digits = 2, decimal.mark = ",")
fmt_ic  <- function(li, ls) paste0("(", fmt_smr(li), "-", fmt_smr(ls), ")")
ic_smr  <- function(obs, esp) {
  list(li = qchisq(0.025, 2 * obs)       / (2 * esp),
       ls = qchisq(0.975, 2 * (obs + 1)) / (2 * esp))
}

classificar_faixa <- function(nu_idade_n) {
  ui  <- floor(as.integer(nu_idade_n) / 1000)
  val <- as.integer(nu_idade_n) %% 1000
  ia  <- dplyr::case_when(ui == 4 ~ val, ui <= 3 ~ 0L, TRUE ~ NA_integer_)
  cut(ia, breaks = c(-1, 4, 19, 49, Inf),
      labels = c("<5","5-19","20-49","50+"), right = TRUE)
}
```

# 1. Razão de Incidência Padronizada (SMR) padronizada por idade e sexo

```{r smr-prep, include=FALSE}
# Casos por (faixa × sexo × ano) — BR, MG, SE — agregados de sinan_br
sinan_br_classif <- db$sinan_br |>
  mutate(
    faixa   = classificar_faixa(NU_IDADE_N),
    sexo    = case_when(CS_SEXO == "M" ~ "M", CS_SEXO == "F" ~ "F", TRUE ~ NA_character_),
    uf_resi = str_sub(as.character(.data[[col_muni]]), 1, 2)
  ) |>
  filter(!is.na(faixa), !is.na(sexo), ANO_NOTIF %in% anos)

casos_br <- sinan_br_classif |> group_by(ano = ANO_NOTIF, sexo, faixa) |>
  summarise(casos = n(), .groups = "drop") |> mutate(uf = "BR")
casos_mg <- sinan_br_classif |> filter(uf_resi == "31") |>
  group_by(ano = ANO_NOTIF, sexo, faixa) |>
  summarise(casos = n(), .groups = "drop") |> mutate(uf = "MG")
casos_se <- sinan_br_classif |> filter(uf_resi %in% c("31","32","33","35")) |>
  group_by(ano = ANO_NOTIF, sexo, faixa) |>
  summarise(casos = n(), .groups = "drop") |> mutate(uf = "SE")

casos_ref_faixa <- bind_rows(casos_br, casos_mg, casos_se)

# Casos TM por (faixa × sexo × ano)
casos_tm_faixa_sexo <- db$sinan_tri |>
  mutate(faixa = classificar_faixa(NU_IDADE_N),
         sexo  = case_when(CS_SEXO == "M" ~ "M", CS_SEXO == "F" ~ "F",
                           TRUE ~ NA_character_)) |>
  filter(!is.na(faixa), !is.na(sexo)) |>
  group_by(ano = ANO_NOTIF, sexo, faixa) |>
  summarise(casos = n(), .groups = "drop")

# Versão só por faixa (para compat com 02b)
casos_tm_faixa <- casos_tm_faixa_sexo |>
  group_by(ano, faixa) |>
  summarise(casos = sum(casos), .groups = "drop")

# Salvar para reúso pelo 02b/03
saveRDS(list(casos_ref_faixa     = casos_ref_faixa,
             casos_tm_faixa      = casos_tm_faixa,
             casos_tm_faixa_sexo = casos_tm_faixa_sexo),
        "casos_por_faixa.rds")

# Taxas específicas por (faixa × sexo × ano)
taxas_ref <- casos_ref_faixa |>
  left_join(pop_ref_faixa, by = c("ano","uf","sexo","faixa")) |>
  mutate(taxa = casos / pop) |>
  dplyr::select(ano, uf, sexo, faixa, taxa)

# Esperado TM — padronização indireta por idade × sexo
esp_long <- db$pop_tm_faixa_sexo |>
  inner_join(taxas_ref, by = c("ano","sexo","faixa")) |>
  mutate(esp = pop * taxa) |>
  group_by(ano, uf) |>
  summarise(esp = sum(esp, na.rm = TRUE), .groups = "drop")

esp_br <- esp_long |> filter(uf == "BR") |> dplyr::select(ano, esp_brasil = esp)
esp_mg <- esp_long |> filter(uf == "MG") |> dplyr::select(ano, esp_mg     = esp)

# Casos TM por ano (usados como numerador do SMR)
obs_tm_ano <- casos_tm_faixa_sexo |> group_by(ano) |>
  summarise(N_TM = sum(casos), .groups = "drop")

smr_df <- obs_tm_ano |>
  left_join(esp_br, by = "ano") |>
  left_join(esp_mg, by = "ano") |>
  rename(ANO = ano) |>
  mutate(
    smr_brasil = N_TM / esp_brasil,
    smr_mg     = N_TM / esp_mg,
    li_brasil  = mapply(function(o,e) ic_smr(o,e)$li, N_TM, esp_brasil),
    ls_brasil  = mapply(function(o,e) ic_smr(o,e)$ls, N_TM, esp_brasil),
    li_mg      = mapply(function(o,e) ic_smr(o,e)$li, N_TM, esp_mg),
    ls_mg      = mapply(function(o,e) ic_smr(o,e)$ls, N_TM, esp_mg)
  )

obs_total  <- sum(smr_df$N_TM,       na.rm = TRUE)
esp_br_tot <- sum(smr_df$esp_brasil, na.rm = TRUE)
esp_mg_tot <- sum(smr_df$esp_mg,     na.rm = TRUE)
smr_br_cum <- obs_total / esp_br_tot
smr_mg_cum <- obs_total / esp_mg_tot
ic_br_cum  <- ic_smr(obs_total, esp_br_tot)
ic_mg_cum  <- ic_smr(obs_total, esp_mg_tot)
```

```{r tabela-smr}
smr_df |>
  transmute(
    Ano                = ANO,
    `Obs.`             = N_TM,
    `Esp. (BR)`        = round(esp_brasil, 1),
    `SMR (BR)`         = fmt_smr(smr_brasil),
    `IC 95% (BR)`      = fmt_ic(li_brasil, ls_brasil),
    `Esp. (MG)`        = round(esp_mg, 1),
    `SMR (MG)`         = fmt_smr(smr_mg),
    `IC 95% (MG)`      = fmt_ic(li_mg, ls_mg)
  ) |>
  kable(caption = paste0("Tabela 1. SMR padronizado por idade × sexo (indireta) da meningite ",
                         "no Triângulo Mineiro vs Brasil e MG, ", periodo_lbl, "."),
        align = "c", row.names = FALSE)
```

No período `r periodo_lbl`, o Triângulo Mineiro registrou **`r obs_total` casos confirmados** com sexo informado (excluídos casos com sexo ignorado).
SMR cumulativo padronizado por **idade e sexo** (padronização indireta):

- vs **Brasil**: `r fmt_smr(smr_br_cum)` `r fmt_ic(ic_br_cum$li, ic_br_cum$ls)`
- vs **Minas Gerais**: `r fmt_smr(smr_mg_cum)` `r fmt_ic(ic_mg_cum$li, ic_mg_cum$ls)`

Como os IC 95% excluem 1,0 em ambas as referências e em todos os anos, o excesso de incidência é estatisticamente significativo.

> **Nota sobre análise de tendência temporal**: a análise via Joinpoint, Prais-Winsten e modelo aditivo generalizado (n = `r n_anos` anos) é apresentada no material suplementar (`02b_tendencia_suplementar.docx`) e não evidenciou variação anual estatisticamente significativa, sugerindo estabilidade da incidência no período.
