---
title: "Material Suplementar — Análise de tendência temporal (Joinpoint, Prais-Winsten, GAM e estratificada)"
author: "Ana Paula Fernandes"
date: "`r format(Sys.Date(), '%d de %B de %Y')`"
output:
  word_document:
    toc: false
    fig_caption: true
    fig_width: 6.5
    fig_height: 4.5
---

```{r setup, include=FALSE}
knitr::opts_chunk$set(echo = FALSE, warning = FALSE, message = FALSE,
                     dpi = 300, fig.width = 6.5, fig.height = 4.5)

suppressPackageStartupMessages({
  library(dplyr); library(tidyr); library(ggplot2)
  library(knitr); library(kableExtra); library(tibble)
})
select <- dplyr::select; filter <- dplyr::filter; mutate <- dplyr::mutate
summarise <- dplyr::summarise; group_by <- dplyr::group_by; rename <- dplyr::rename

if (!file.exists("dados_base.rds"))
  stop("Rode antes: source('01_dados_setup.R')")
db <- readRDS("dados_base.rds")
list2env(db$config, envir = environment())

# Dependência: 02_smr.Rmd gera casos_por_faixa.rds
if (!file.exists("casos_por_faixa.rds"))
  stop("Rode antes: rmarkdown::render('02_smr.Rmd')")
cf <- readRDS("casos_por_faixa.rds")
casos_tm_faixa <- cf$casos_tm_faixa

fmt_p <- function(x) ifelse(x < 0.001, "< 0,001",
                            formatC(x, format = "f", digits = 3, decimal.mark = ","))
fmt1  <- function(x) formatC(x, format = "f", digits = 1, decimal.mark = ",")

obs_tm_ano <- casos_tm_faixa |> group_by(ano) |>
  summarise(N_TM = sum(casos), .groups = "drop")
```

Esta análise complementa o módulo principal (02_smr) e foi conduzida sobre a série anual de
incidência (n = `r n_anos` pontos, `r periodo_lbl`). Apresenta-se para fins de transparência
metodológica; nenhum dos métodos detectou tendência monotônica estatisticamente significativa.

# 1. Análise principal: Joinpoint e Prais-Winsten

```{r tendencia, include=FALSE}
for (pkg in c("segmented", "prais"))
  if (!requireNamespace(pkg, quietly = TRUE))
    install.packages(pkg, repos = "https://cloud.r-project.org")
suppressPackageStartupMessages({ library(segmented); library(prais) })

pop_tm_ano <- db$pop_tm_faixa |> group_by(ano) |>
  summarise(pop_total = sum(pop), .groups = "drop")
serie_tm <- obs_tm_ano |>
  left_join(pop_tm_ano, by = "ano") |>
  mutate(inc_tm  = N_TM / pop_total * 100000,
         log_inc = log(inc_tm),
         ANO     = ano)

# Joinpoint (npsi = 2 como ponto de partida)
mod_lin <- lm(log_inc ~ ANO, data = serie_tm)
seg_fit <- tryCatch(segmented(mod_lin, seg.Z = ~ ANO, npsi = 2,
                              control = seg.control(n.boot = 50, it.max = 50)),
                    error = function(e) NULL)
if (is.null(seg_fit) || inherits(seg_fit, "lm")) {
  seg_fit <- tryCatch(segmented(mod_lin, seg.Z = ~ ANO, npsi = 1,
                                control = seg.control(n.boot = 50)),
                      error = function(e) NULL)
}

if (!is.null(seg_fit) && inherits(seg_fit, "segmented")) {
  slopes_seg <- slope(seg_fit)$ANO
  serie_tm$pred <- exp(fitted(seg_fit))
  jp_txt <- paste0("ponto(s) de inflexão em ",
                   paste(round(seg_fit$psi[, "Est."], 1), collapse = ", "))
} else {
  serie_tm$pred <- exp(fitted(mod_lin))
  jp_txt <- "sem ponto de inflexão detectado"
}

# Prais-Winsten
serie_tm$t <- serie_tm$ANO - min(serie_tm$ANO)
pw_fit  <- prais_winsten(inc_tm ~ t, data = serie_tm, index = "ANO")
pw_sum  <- summary(pw_fit)
b_pw    <- coef(pw_fit)["t"]
se_pw   <- pw_sum$coefficients["t", "Std. Error"]
p_pw    <- pw_sum$coefficients["t", "Pr(>|t|)"]
m_inc   <- mean(serie_tm$inc_tm)
tmva_pw  <- (b_pw / m_inc) * 100
ic_pw_li <- ((b_pw - 1.96*se_pw) / m_inc) * 100
ic_pw_ls <- ((b_pw + 1.96*se_pw) / m_inc) * 100
```

```{r fig-tendencia, fig.cap=paste0("Figura S1. Incidência anual e ajuste de Joinpoint (npsi = 2), Triângulo Mineiro, ", periodo_lbl, ".")}
ggplot(serie_tm, aes(x = ANO, y = inc_tm)) +
  geom_point(size = 2.6, color = "#D55E00") +
  geom_line(aes(y = pred), linewidth = 0.9, color = "#0072B2") +
  scale_x_continuous(breaks = anos) +
  labs(x = NULL, y = "Incidência por 100.000 hab",
       caption = paste0(jp_txt, ". Fonte: SINAN/DATASUS.")) +
  theme_classic(base_size = 10) +
  theme(plot.caption = element_text(size = 7, color = "gray45", hjust = 1))
```

```{r tab-tendencia}
if (!is.null(seg_fit) && inherits(seg_fit, "segmented")) {
  psi_anos <- c(min(serie_tm$ANO), round(seg_fit$psi[, "Est."], 1), max(serie_tm$ANO))
  segmentos_lbl <- sapply(seq_len(length(psi_anos) - 1), function(i)
    paste0(floor(psi_anos[i]), "-", floor(psi_anos[i+1])))
  cn <- colnames(slopes_seg)
  pick <- function(...) {
    for (alt in c(...)) if (alt %in% cn) return(slopes_seg[, alt])
    rep(NA_real_, nrow(slopes_seg))
  }
  apc_est <- (exp(pick("Est.","Estimate")) - 1) * 100
  apc_lo  <- (exp(pick("CI(95%).l","Lower")) - 1) * 100
  apc_hi  <- (exp(pick("CI(95%).u","Upper")) - 1) * 100
  est_v   <- pick("Est.")
  se_v    <- pick("St.Err.", "Std. Error", "St.Err")
  df_res  <- max(1, nrow(serie_tm) - length(est_v) - 1)
  apc_p   <- ifelse(is.na(se_v) | se_v == 0, NA_real_,
                    2 * pt(abs(est_v/se_v), df = df_res, lower.tail = FALSE))

  tab_jp <- data.frame(
    Método   = c(rep("Joinpoint", length(apc_est)), "Prais-Winsten"),
    Segmento = c(segmentos_lbl, paste0(min(serie_tm$ANO), "-", max(serie_tm$ANO))),
    `Variação anual (%)` = c(fmt1(apc_est), fmt1(tmva_pw)),
    `IC 95%`             = c(paste0("(", fmt1(apc_lo), " a ", fmt1(apc_hi), ")"),
                              paste0("(", fmt1(ic_pw_li), " a ", fmt1(ic_pw_ls), ")")),
    `Valor de p`         = c(sapply(apc_p, fmt_p), fmt_p(p_pw)),
    check.names = FALSE
  )
} else {
  apc_global <- (exp(coef(mod_lin)["ANO"]) - 1) * 100
  se_lin     <- summary(mod_lin)$coefficients["ANO", "Std. Error"]
  lo_lin <- (exp(coef(mod_lin)["ANO"] - 1.96 * se_lin) - 1) * 100
  hi_lin <- (exp(coef(mod_lin)["ANO"] + 1.96 * se_lin) - 1) * 100
  p_lin  <- summary(mod_lin)$coefficients["ANO", "Pr(>|t|)"]
  tab_jp <- data.frame(
    Método = c("Joinpoint (sem inflexão)", "Prais-Winsten"),
    Segmento = rep(paste0(min(serie_tm$ANO), "-", max(serie_tm$ANO)), 2),
    `Variação anual (%)` = c(fmt1(apc_global), fmt1(tmva_pw)),
    `IC 95%`             = c(paste0("(", fmt1(lo_lin), " a ", fmt1(hi_lin), ")"),
                              paste0("(", fmt1(ic_pw_li), " a ", fmt1(ic_pw_ls), ")")),
    `Valor de p` = c(fmt_p(p_lin), fmt_p(p_pw)),
    check.names = FALSE
  )
}
rownames(tab_jp) <- NULL
kable(tab_jp, caption = paste0("Tabela S1. Variação anual da incidência — Joinpoint (npsi = 2) e Prais-Winsten, ",
                               periodo_lbl, "."),
      align = c("l","c","c","c","c"), row.names = FALSE)
```

# 2. Análises de sensibilidade

## 2.1 Número ótimo de joinpoints (BIC)

```{r selgmented, include=FALSE}
sel_fit <- tryCatch(
  selgmented(mod_lin, seg.Z = ~ ANO, type = "bic", Kmax = 3, msg = FALSE),
  error = function(e) NULL
)
if (!is.null(sel_fit) && inherits(sel_fit, "segmented")) {
  k_opt <- length(sel_fit$psi[, "Est."])
  sel_resumo <- paste0("BIC selecionou modelo com ", k_opt, " joinpoint(s).")
} else if (!is.null(sel_fit) && inherits(sel_fit, "lm")) {
  k_opt <- 0
  apc_lin <- (exp(coef(sel_fit)["ANO"]) - 1) * 100
  sel_resumo <- paste0("BIC selecionou modelo linear sem joinpoint (parcimônia preferida). ",
                       "APC global = ", fmt1(apc_lin), "%/ano.")
} else {
  k_opt <- NA; sel_resumo <- "selgmented() não convergiu."
}
```

`r sel_resumo` Quando o BIC seleciona 0 ou 1 joinpoint contra os 2 fixados na análise principal,
a interpretação parcimoniosa é a de tendência aproximadamente estável, com a aparente inflexão
de 2017 atribuível ao ruído de Poisson em série curta.

## 2.2 Modelo aditivo generalizado (GAM Poisson)

```{r gam-poisson, include=FALSE}
for (pkg in c("mgcv"))
  if (!requireNamespace(pkg, quietly = TRUE))
    install.packages(pkg, repos = "https://cloud.r-project.org")
suppressPackageStartupMessages(library(mgcv))

serie_gam <- serie_tm |> mutate(log_pop = log(pop_total))
gam_fit <- gam(N_TM ~ s(ANO, k = 4) + offset(log_pop),
               family = poisson, data = serie_gam, method = "REML")
gam_sum  <- summary(gam_fit)
edf_s    <- gam_sum$s.table["s(ANO)","edf"]
p_smooth <- gam_sum$s.table["s(ANO)","p-value"]
dev_expl <- gam_sum$dev.expl * 100
serie_gam$pred_gam_count <- predict(gam_fit, type = "response")
serie_gam$pred_gam_inc   <- serie_gam$pred_gam_count / serie_gam$pop_total * 100000
```

GAM Poisson com smooth `s(ANO, k = 4)` e offset `log(pop)`: edf = `r fmt1(edf_s)`,
p~smooth~ = `r fmt_p(p_smooth)`, deviance explicada = `r fmt1(dev_expl)`%.

**Nota metodológica**: edf próximo do limite k − 1 = 3 indica overfit potencial em série curta.
Resultado interpretado com cautela; útil apenas como verificação cruzada.

## 2.3 Tendência estratificada por faixa etária

```{r tend-estratos, include=FALSE}
inc_tm_faixa <- db$pop_tm_faixa |>
  inner_join(casos_tm_faixa, by = c("ano","faixa")) |>
  mutate(inc = casos / pop * 100000,
         t   = ano - min(ano))

faixas_loop <- c("<5","5-19","20-49","50+")
estratos_res <- lapply(faixas_loop, function(fx) {
  sub <- inc_tm_faixa |> filter(faixa == fx) |> arrange(ano)
  if (nrow(sub) < 5 || sum(sub$casos) < 10)
    return(data.frame(Faixa = fx, TMVA = "—",
                      `IC 95%` = "(insuficiente)", `p` = "—",
                      check.names = FALSE))
  pw <- tryCatch(prais_winsten(inc ~ t, data = sub, index = "ano"),
                 error = function(e) NULL)
  if (is.null(pw))
    return(data.frame(Faixa = fx, TMVA = "—", `IC 95%` = "(falhou)", `p` = "—",
                      check.names = FALSE))
  sm <- summary(pw); b <- coef(pw)["t"]
  se <- sm$coefficients["t","Std. Error"]; p_fx <- sm$coefficients["t","Pr(>|t|)"]
  m_inc <- mean(sub$inc)
  data.frame(Faixa = fx,
             TMVA = fmt1((b / m_inc) * 100),
             `IC 95%` = paste0("(", fmt1((b - 1.96*se)/m_inc * 100),
                                " a ", fmt1((b + 1.96*se)/m_inc * 100), ")"),
             `p` = fmt_p(p_fx), check.names = FALSE)
})
tab_estratos <- do.call(rbind, estratos_res)
rownames(tab_estratos) <- NULL
```

```{r tab-estratos}
kable(tab_estratos,
      caption = paste0("Tabela S2. TMVA (Prais-Winsten) por faixa etária — Triângulo Mineiro, ",
                       periodo_lbl, "."),
      align = c("l","c","c","c"), row.names = FALSE)
```

Embora nenhum estrato apresente significância estatística (todos p > 0,05), o padrão é biologicamente coerente: redução em crianças e adolescentes (compatível com efeito vacinal sustentado — Hib, pneumo, meningo C) e alta leve em idosos (compatível com envelhecimento populacional).

# 3. Síntese da robustez

| Método | Direção apontada | Convergência com a principal |
|---|:---:|:---:|
| Joinpoint (npsi = 2, principal) | Estável / não significativo | — |
| Joinpoint (BIC) | `r if (!is.na(k_opt) && k_opt == 0) "Estável (sem inflexão)" else if (!is.na(k_opt)) paste0(k_opt, " inflexão(ões)") else "—"` | `r if (!is.na(k_opt) && k_opt <= 1) "Sim — reforça leitura parcimoniosa" else "Difere — interpretar com cautela"` |
| GAM Poisson | edf = `r fmt1(edf_s)`, p = `r fmt_p(p_smooth)` | `r ifelse(p_smooth >= 0.05, "Sim — sem curvatura significativa", "Diverge — smooth significativo (potencial overfit)")` |
| Prais-Winsten estratificado | Ver Tabela S2 | Convergente — sem significância em qualquer faixa |

A interpretação consolidada é de **estabilidade temporal da incidência regional**, com flutuações compatíveis com o impacto pandêmico (2020–2021) e ausência de tendência monotônica detectável dado o tamanho amostral.

# 4. SMR — análise de sensibilidade excluindo centros de referência

```{r smr-sens, include=FALSE}
# Carregar populações de referência por faixa
if (!file.exists("populacao_br_mg.rds"))
  stop("Rode antes: source('baixar_referencias_datasus.R')")
pop_ref_faixa <- readRDS("populacao_br_mg.rds")

# Códigos IBGE dos centros de referência regional
cod_udi <- 3170107L  # Uberlândia
cod_ube <- 3170206L  # Uberaba
cod_sinan_udi <- "317010"
cod_sinan_ube <- "317020"

# Helper SMR
ic_smr  <- function(obs, esp) {
  list(li = qchisq(0.025, 2 * obs)       / (2 * esp),
       ls = qchisq(0.975, 2 * (obs + 1)) / (2 * esp))
}
fmt_smr <- function(x) formatC(x, format = "f", digits = 2, decimal.mark = ",")
fmt_ic  <- function(li, ls) paste0("(", fmt_smr(li), "-", fmt_smr(ls), ")")

classificar_faixa <- function(nu) {
  ui  <- floor(as.integer(nu)/1000); val <- as.integer(nu) %% 1000
  ia  <- dplyr::case_when(ui == 4 ~ val, ui <= 3 ~ 0L, TRUE ~ NA_integer_)
  cut(ia, breaks = c(-1, 4, 19, 49, Inf),
      labels = c("<5","5-19","20-49","50+"), right = TRUE)
}

# Recalcular casos TM excluindo Uberlândia e Uberaba
casos_tm_sens <- db$sinan_tri |>
  filter(!cod_sinan %in% c(cod_sinan_udi, cod_sinan_ube)) |>
  mutate(faixa = classificar_faixa(NU_IDADE_N)) |>
  filter(!is.na(faixa)) |>
  group_by(ano = ANO_NOTIF, faixa) |>
  summarise(casos = n(), .groups = "drop")

# Recalcular população TM sem Uberlândia/Uberaba — usar proporções do Censo aplicadas
# à soma de população dos demais municípios
pop_ibge_sens <- db$pop_ibge |> filter(!cod_ibge %in% c(cod_udi, cod_ube))
pop_tm_ano_sens <- tibble(
  ano = anos,
  pop_total = sapply(anos, function(a)
    sum(pop_ibge_sens[[paste0("pop_", a)]], na.rm = TRUE))
)
prop_tm_sens <- db$pop_muni_idade |>
  filter(!cod_ibge %in% c(cod_udi, cod_ube)) |>
  group_by(faixa) |>
  summarise(pop_2022 = sum(pop_2022), .groups = "drop") |>
  mutate(prop = pop_2022 / sum(pop_2022))
pop_tm_faixa_sens <- tidyr::crossing(pop_tm_ano_sens, prop_tm_sens) |>
  mutate(pop = pop_total * prop) |>
  dplyr::select(ano, faixa, pop)

# Re-derivar taxas de referência (BR e MG) — usa cache do 02_smr.Rmd
if (!file.exists("casos_por_faixa.rds"))
  stop("Rode antes: rmarkdown::render('02_smr.Rmd')")
cf <- readRDS("casos_por_faixa.rds")
taxas_ref_sens <- cf$casos_ref_faixa |>
  left_join(pop_ref_faixa, by = c("ano","uf","faixa")) |>
  mutate(taxa = casos / pop) |>
  dplyr::select(ano, uf, faixa, taxa)

# Esperado TM sem UDI/UBE
esp_sens <- pop_tm_faixa_sens |>
  inner_join(taxas_ref_sens, by = c("ano","faixa")) |>
  mutate(esp = pop * taxa) |>
  group_by(ano, uf) |>
  summarise(esp = sum(esp, na.rm = TRUE), .groups = "drop")

obs_sens_ano <- casos_tm_sens |> group_by(ano) |>
  summarise(N_TM = sum(casos), .groups = "drop")

obs_tot_s  <- sum(obs_sens_ano$N_TM, na.rm = TRUE)
esp_br_s   <- sum(esp_sens$esp[esp_sens$uf == "BR"], na.rm = TRUE)
esp_mg_s   <- sum(esp_sens$esp[esp_sens$uf == "MG"], na.rm = TRUE)
smr_br_s   <- obs_tot_s / esp_br_s
smr_mg_s   <- obs_tot_s / esp_mg_s
ic_br_s    <- ic_smr(obs_tot_s, esp_br_s)
ic_mg_s    <- ic_smr(obs_tot_s, esp_mg_s)

# Comparativo com o SMR cumulativo do módulo 02 (versão completa, com UDI/UBE).
# Recalcular dentro do escopo para ter referência:
casos_tm_full <- cf$casos_tm_faixa
obs_full <- sum(casos_tm_full$casos)
taxas_ref_full <- cf$casos_ref_faixa |>
  left_join(pop_ref_faixa, by = c("ano","uf","faixa")) |>
  mutate(taxa = casos / pop) |>
  dplyr::select(ano, uf, faixa, taxa)   # drop pop para evitar colisão no join

esp_full <- db$pop_tm_faixa |>
  inner_join(taxas_ref_full, by = c("ano","faixa")) |>
  mutate(esp = pop * taxa) |>
  group_by(ano, uf) |>
  summarise(esp = sum(esp, na.rm = TRUE), .groups = "drop")
esp_br_f <- sum(esp_full$esp[esp_full$uf == "BR"], na.rm = TRUE)
esp_mg_f <- sum(esp_full$esp[esp_full$uf == "MG"], na.rm = TRUE)
smr_br_f <- obs_full / esp_br_f
smr_mg_f <- obs_full / esp_mg_f
ic_br_f  <- ic_smr(obs_full, esp_br_f)
ic_mg_f  <- ic_smr(obs_full, esp_mg_f)
```

```{r tab-smr-sens}
data.frame(
  Versão       = c("Análise principal (54 municípios)",
                   "Sensibilidade (52 municípios; sem Uberlândia e Uberaba)"),
  `Casos obs.` = c(obs_full, obs_tot_s),
  `SMR vs BR`  = c(fmt_smr(smr_br_f), fmt_smr(smr_br_s)),
  `IC 95% (BR)` = c(fmt_ic(ic_br_f$li, ic_br_f$ls), fmt_ic(ic_br_s$li, ic_br_s$ls)),
  `SMR vs MG`  = c(fmt_smr(smr_mg_f), fmt_smr(smr_mg_s)),
  `IC 95% (MG)` = c(fmt_ic(ic_mg_f$li, ic_mg_f$ls), fmt_ic(ic_mg_s$li, ic_mg_s$ls)),
  check.names = FALSE
) |>
  kable(caption = paste0("Tabela S3. SMR cumulativo padronizado por idade — comparação ",
                         "entre análise principal e sensibilidade excluindo os dois centros ",
                         "de referência da região (Uberlândia e Uberaba)."),
        align = "c", row.names = FALSE)
```

A análise de sensibilidade testa a hipótese de que o excesso de incidência observado pode refletir maior **sensibilidade da rede de vigilância local** nos municípios-sede dos hospitais de referência regional, e não apenas risco real elevado. Se o SMR cair substancialmente ao excluir Uberlândia e Uberaba, parte do achado é atribuível ao efeito de captação dos centros de referência; se o SMR permanecer alto, o excesso é homogêneo e o argumento de risco regional ganha força. Os números observados (Tabela S3) `r if (smr_br_s >= smr_br_f * 0.85) "indicam que o excesso de incidência se mantém após exclusão dos centros de referência, reforçando que o achado reflete heterogeneidade regional consistente, e não apenas concentração de notificações em Uberlândia e Uberaba." else "sugerem que parte substancial do excesso observado pode estar associada à concentração de notificações nos centros de referência (Uberlândia e Uberaba), reforçando a importância de interpretar o SMR à luz do diferencial de capacidade de vigilância."`
