---
title: "Fatores associados ao óbito e ao encerramento prolongado por meningite — Triângulo Mineiro, 2015–2025"
author: "Ana Paula Fernandes"
date: "`r format(Sys.Date(), '%d de %B de %Y')`"
output:
  word_document:
    toc: false
    fig_caption: true
---

```{r setup, include=FALSE}
knitr::opts_chunk$set(echo = FALSE, warning = FALSE, message = FALSE)
```

```{r pacotes}
pkgs <- c("read.dbc","dplyr","tidyr","stringr","sandwich","lmtest","knitr","car")
for (p in pkgs) {
  if (!requireNamespace(p, quietly = TRUE))
    install.packages(p, repos = "https://cloud.r-project.org")
}
invisible(lapply(pkgs, library, character.only = TRUE))
```

```{r dados, include=FALSE}
# Aliases anti-mascaramento (MASS::select etc.)
select <- dplyr::select; filter <- dplyr::filter; mutate <- dplyr::mutate
summarise <- dplyr::summarise; group_by <- dplyr::group_by

# Carregar sinan_tri pré-processado pelo 01_dados_setup.R (CLASSI_FIN=="1" já aplicado).
if (!file.exists("dados_base.rds")) stop("Rode antes: source('01_dados_setup.R')")
db <- readRDS("dados_base.rds")
list2env(db$config, envir = environment())

perfil <- db$sinan_tri |>
  mutate(
    sexo        = case_when(CS_SEXO == "M" ~ "Masculino",
                            CS_SEXO == "F" ~ "Feminino",
                            TRUE           ~ NA_character_),
    unidade_idade = floor(as.integer(NU_IDADE_N) / 1000),
    valor_idade   = as.integer(NU_IDADE_N) %% 1000,
    idade_anos    = if_else(unidade_idade == 4, valor_idade, 0L),
    faixa4 = case_when(
      idade_anos <  5              ~ "<5 anos",
      idade_anos >= 5  & idade_anos < 20 ~ "5-19 anos",
      idade_anos >= 20 & idade_anos < 50 ~ "20-49 anos",
      idade_anos >= 50             ~ "50+ anos",
      TRUE                         ~ NA_character_
    ),
    desfecho    = case_when(
      EVOLUCAO == "1" ~ "Cura",
      EVOLUCAO == "2" ~ "Óbito por meningite",
      EVOLUCAO == "3" ~ "Óbito por outra causa",
      TRUE            ~ "Ignorado"
    ),
    obito = as.integer(EVOLUCAO == "2"),
    etiologia = case_when(
      CLA_ME_ETI == "42" ~ "Meningocócica",
      CLA_ME_ETI == "43" ~ "H. influenzae",
      CLA_ME_ETI == "44" ~ "Pneumocócica",
      CLA_ME_ETI == "47" ~ "Outras bacterianas",
      CLA_ME_ETI == "48" ~ "Viral",
      CLA_ME_ETI == "50" ~ "Criptocócica",
      CLA_ME_ETI == "52" ~ "Outras fúngicas",
      CLA_ME_ETI == "64" ~ "Não determinada",
      TRUE                ~ NA_character_
    ),
    raca  = case_when(
      CS_RACA == "1"          ~ "Branca",
      CS_RACA == "2"          ~ "Preta",
      CS_RACA == "4"          ~ "Parda",
      CS_RACA %in% c("3","5") ~ "Outras",
      TRUE                    ~ NA_character_
    ),
    dt_sin_pri  = as.Date(as.integer(DT_SIN_PRI), origin = "1970-01-01"),
    dt_encerra  = as.Date(as.integer(DT_ENCERRA),  origin = "1970-01-01"),
    dias_encerr = as.integer(dt_encerra - dt_sin_pri)
  ) |>
  filter(desfecho %in% c("Cura", "Óbito por meningite"))

# ── Funções auxiliares ─────────────────────────────────────────────────────────
fmt_p <- function(p) {
  dplyr::case_when(
    is.na(p)  ~ "NA",
    p < 0.001 ~ "<0,001",
    TRUE      ~ formatC(p, format = "f", digits = 3, decimal.mark = ",")
  )
}

rodar_poisson <- function(formula, dados) {
  m <- glm(formula, family = poisson(link = "log"), data = dados)
  v <- tryCatch(vcovHC(m, type = "HC3"), error = function(e) vcov(m))
  c <- coeftest(m, vcov = v)
  data.frame(var = rownames(c), beta = c[,1], ep = c[,2], p = c[,4],
             stringsAsFactors = FALSE) |>
    filter(var != "(Intercept)") |>
    mutate(
      RR    = exp(beta),
      IC_li = exp(beta - 1.96 * ep),
      IC_ls = exp(beta + 1.96 * ep),
      `RR (IC 95%)` = paste0(
        formatC(RR,    format="f", digits=2, decimal.mark=","), " (",
        formatC(IC_li, format="f", digits=2, decimal.mark=","), "–",
        formatC(IC_ls, format="f", digits=2, decimal.mark=","), ")"),
      `Valor de p` = fmt_p(p),
      Variável = var |>
        stringr::str_replace("sexo_rMasculino",    "Sexo: Masculino") |>
        stringr::str_replace("faixa_r<5 anos",     "Faixa etária: <5 anos") |>
        stringr::str_replace("faixa_r5-19 anos",   "Faixa etária: 5–19 anos") |>
        stringr::str_replace("faixa_r50\\+ anos",  "Faixa etária: 50+ anos") |>
        stringr::str_replace("raca2Não branca",    "Raça/cor: Não branca") |>
        stringr::str_replace("longoTRUE",          "Enc. ≥ 30 dias: Sim") |>
        stringr::str_replace("^longo$",            "Enc. ≥ 30 dias: Sim") |>
        stringr::str_replace("obitoTRUE",          "Óbito por meningite: Sim") |>
        stringr::str_replace("^obito$",            "Óbito por meningite: Sim") |>
        # Rótulos para fase pandêmica
        stringr::str_replace("fase_pandIntra \\(2020-2021\\)",
                             "Fase pandêmica: Intra (2020-2021)") |>
        stringr::str_replace("fase_pandPós \\(2022-2025\\)",
                             "Fase pandêmica: Pós (2022-2025)")
    ) |>
    select(Variável, `RR (IC 95%)`, `Valor de p`) |>
    tibble::as_tibble()  # tibble não carrega rownames
}

# ── Base analítica ─────────────────────────────────────────────────────────────
base_ef <- perfil |>
  mutate(
    sexo_r  = factor(sexo,   levels = c("Feminino","Masculino")),
    faixa_r = factor(faixa4, levels = c("20-49 anos","<5 anos","5-19 anos","50+ anos")),
    raca2   = factor(if_else(raca == "Branca", "Branca", "Não branca"),
                     levels = c("Branca","Não branca")),
    longo   = if_else(!is.na(dias_encerr) & dias_encerr >= 0 & dias_encerr <= 365,
                      as.integer(dias_encerr >= 30), NA_integer_),
    # Variáveis temporais — disponíveis após ampliação da série para 11 anos
    fase_pand = factor(case_when(
      ANO_NOTIF %in% 2015:2019 ~ "Pré (2015-2019)",
      ANO_NOTIF %in% 2020:2021 ~ "Intra (2020-2021)",
      ANO_NOTIF %in% 2022:2025 ~ "Pós (2022-2025)"),
      levels = c("Pré (2015-2019)", "Intra (2020-2021)", "Pós (2022-2025)"))
  ) |>
  filter(!is.na(sexo_r), !is.na(faixa_r),
         raca %in% c("Branca","Parda","Preta"),
         !is.na(longo))

n_base   <- nrow(base_ef)
obitos   <- sum(base_ef$obito)
longos   <- sum(base_ef$longo)

# ── Fluxo de exclusões ────────────────────────────────────────────────────────
# n_confirmados vem do dados_base: já é o número de casos confirmados residentes no TM
n_confirmados <- nrow(db$sinan_tri)
n_perfil       <- nrow(perfil)
n_raca_valida  <- perfil |> filter(raca %in% c("Branca","Parda","Preta")) |> nrow()
n_excl_desf    <- n_confirmados - n_perfil
n_excl_raca    <- n_perfil - n_raca_valida
n_excl_datas   <- n_raca_valida - n_base
n_raca_ignorada    <- sum(is.na(perfil$raca))
n_raca_outras      <- sum(perfil$raca == "Outras", na.rm = TRUE)

# ── Etiologia — completude geral e por ano ────────────────────────────────────
n_eti_valida  <- sum(!is.na(perfil$etiologia))
pct_eti_miss  <- round((1 - n_eti_valida / n_perfil) * 100, 1)

eti_por_ano <- perfil |>
  group_by(ANO_NOTIF) |>
  summarise(
    n_total = n(),
    n_eti   = sum(!is.na(etiologia)),
    pct_eti = round(n_eti / n_total * 100, 1),
    .groups = "drop"
  )
anos_sem_eti <- eti_por_ano |>
  filter(pct_eti == 0) |>
  pull(ANO_NOTIF)
anos_com_eti <- eti_por_ano |>
  filter(pct_eti > 0) |>
  pull(ANO_NOTIF)

# ── Modelo 1 PRINCIPAL — desfecho: óbito (sem `longo` para evitar circularidade)
# Preditores: demográficos + fase pandêmica
mod1     <- glm(obito ~ sexo_r + faixa_r + raca2 + fase_pand,
                family = poisson(link = "log"), data = base_ef)
vcov1    <- vcovHC(mod1, type = "HC3")
coef1    <- coeftest(mod1, vcov = vcov1)
epv1     <- round(obitos / (length(coef(mod1)) - 1), 1)
dev_gl1  <- round(mod1$deviance / mod1$df.residual, 2)
aic1     <- round(AIC(mod1), 1)
vif1     <- round(max(car::vif(mod1)), 2)

# ── Modelo 1 SENSIBILIDADE — incluindo `longo` (cross-inclusion) ───────────────
mod1_sens <- glm(obito ~ sexo_r + faixa_r + raca2 + fase_pand + longo,
                 family = poisson(link = "log"), data = base_ef)
vcov1_sens <- vcovHC(mod1_sens, type = "HC3")
coef1_sens <- coeftest(mod1_sens, vcov = vcov1_sens)

# ── Modelo 2 PRINCIPAL — desfecho: encerramento ≥ 30 dias (sem `obito`) ────────
mod2     <- glm(longo ~ sexo_r + faixa_r + raca2 + fase_pand,
                family = poisson(link = "log"), data = base_ef)
vcov2    <- vcovHC(mod2, type = "HC3")
coef2    <- coeftest(mod2, vcov = vcov2)
epv2     <- round(longos / (length(coef(mod2)) - 1), 1)
dev_gl2  <- round(mod2$deviance / mod2$df.residual, 2)
aic2     <- round(AIC(mod2), 1)

# ── Modelo 2 SENSIBILIDADE — incluindo `obito` (cross-inclusion) ──────────────
mod2_sens <- glm(longo ~ sexo_r + faixa_r + raca2 + fase_pand + obito,
                 family = poisson(link = "log"), data = base_ef)
vcov2_sens <- vcovHC(mod2_sens, type = "HC3")
coef2_sens <- coeftest(mod2_sens, vcov = vcov2_sens)
vif2     <- round(max(car::vif(mod2)), 2)

# ── Valores para interpretação — Modelo 1 ──────────────────────────────────────
rr_50      <- formatC(exp(coef1["faixa_r50+ anos",1]), format="f", digits=2, decimal.mark=",")
ic_li_50   <- formatC(exp(coef1["faixa_r50+ anos",1] - 1.96*coef1["faixa_r50+ anos",2]), format="f", digits=2, decimal.mark=",")
ic_ls_50   <- formatC(exp(coef1["faixa_r50+ anos",1] + 1.96*coef1["faixa_r50+ anos",2]), format="f", digits=2, decimal.mark=",")
p_50       <- fmt_p(coef1["faixa_r50+ anos",4])

rr_m5      <- formatC(exp(coef1["faixa_r<5 anos",1]), format="f", digits=2, decimal.mark=",")
ic_li_m5   <- formatC(exp(coef1["faixa_r<5 anos",1] - 1.96*coef1["faixa_r<5 anos",2]), format="f", digits=2, decimal.mark=",")
ic_ls_m5   <- formatC(exp(coef1["faixa_r<5 anos",1] + 1.96*coef1["faixa_r<5 anos",2]), format="f", digits=2, decimal.mark=",")
p_m5       <- fmt_p(coef1["faixa_r<5 anos",4])

rr_519     <- formatC(exp(coef1["faixa_r5-19 anos",1]), format="f", digits=2, decimal.mark=",")
ic_li_519  <- formatC(exp(coef1["faixa_r5-19 anos",1] - 1.96*coef1["faixa_r5-19 anos",2]), format="f", digits=2, decimal.mark=",")
ic_ls_519  <- formatC(exp(coef1["faixa_r5-19 anos",1] + 1.96*coef1["faixa_r5-19 anos",2]), format="f", digits=2, decimal.mark=",")
p_519      <- fmt_p(coef1["faixa_r5-19 anos",4])

rr_masc    <- formatC(exp(coef1["sexo_rMasculino",1]), format="f", digits=2, decimal.mark=",")
ic_li_masc <- formatC(exp(coef1["sexo_rMasculino",1] - 1.96*coef1["sexo_rMasculino",2]), format="f", digits=2, decimal.mark=",")
ic_ls_masc <- formatC(exp(coef1["sexo_rMasculino",1] + 1.96*coef1["sexo_rMasculino",2]), format="f", digits=2, decimal.mark=",")
p_masc     <- fmt_p(coef1["sexo_rMasculino",4])

rr_nb      <- formatC(exp(coef1["raca2Não branca",1]), format="f", digits=2, decimal.mark=",")
ic_li_nb   <- formatC(exp(coef1["raca2Não branca",1] - 1.96*coef1["raca2Não branca",2]), format="f", digits=2, decimal.mark=",")
ic_ls_nb   <- formatC(exp(coef1["raca2Não branca",1] + 1.96*coef1["raca2Não branca",2]), format="f", digits=2, decimal.mark=",")
p_nb       <- fmt_p(coef1["raca2Não branca",4])

# Estimativa de `longo` SÓ do modelo de sensibilidade (cross-included).
# No modelo principal de óbito (mod1), `longo` não é incluído para evitar
# circularidade — manter aqui apenas como referência de sensibilidade.
rr_longo1  <- formatC(exp(coef1_sens["longo",1]), format="f", digits=2, decimal.mark=",")
ic_li_l1   <- formatC(exp(coef1_sens["longo",1] - 1.96*coef1_sens["longo",2]), format="f", digits=2, decimal.mark=",")
ic_ls_l1   <- formatC(exp(coef1_sens["longo",1] + 1.96*coef1_sens["longo",2]), format="f", digits=2, decimal.mark=",")
p_longo1   <- fmt_p(coef1_sens["longo",4])

# ── Valores para interpretação — Modelo 2 ──────────────────────────────────────
rr2_m5     <- formatC(exp(coef2["faixa_r<5 anos",1]), format="f", digits=2, decimal.mark=",")
ic_li2_m5  <- formatC(exp(coef2["faixa_r<5 anos",1] - 1.96*coef2["faixa_r<5 anos",2]), format="f", digits=2, decimal.mark=",")
ic_ls2_m5  <- formatC(exp(coef2["faixa_r<5 anos",1] + 1.96*coef2["faixa_r<5 anos",2]), format="f", digits=2, decimal.mark=",")
p2_m5      <- fmt_p(coef2["faixa_r<5 anos",4])

rr2_519    <- formatC(exp(coef2["faixa_r5-19 anos",1]), format="f", digits=2, decimal.mark=",")
ic_li2_519 <- formatC(exp(coef2["faixa_r5-19 anos",1] - 1.96*coef2["faixa_r5-19 anos",2]), format="f", digits=2, decimal.mark=",")
ic_ls2_519 <- formatC(exp(coef2["faixa_r5-19 anos",1] + 1.96*coef2["faixa_r5-19 anos",2]), format="f", digits=2, decimal.mark=",")
p2_519     <- fmt_p(coef2["faixa_r5-19 anos",4])

rr2_50     <- formatC(exp(coef2["faixa_r50+ anos",1]), format="f", digits=2, decimal.mark=",")
ic_li2_50  <- formatC(exp(coef2["faixa_r50+ anos",1] - 1.96*coef2["faixa_r50+ anos",2]), format="f", digits=2, decimal.mark=",")
ic_ls2_50  <- formatC(exp(coef2["faixa_r50+ anos",1] + 1.96*coef2["faixa_r50+ anos",2]), format="f", digits=2, decimal.mark=",")
p2_50      <- fmt_p(coef2["faixa_r50+ anos",4])

rr2_masc   <- formatC(exp(coef2["sexo_rMasculino",1]), format="f", digits=2, decimal.mark=",")
ic_li2_masc<- formatC(exp(coef2["sexo_rMasculino",1] - 1.96*coef2["sexo_rMasculino",2]), format="f", digits=2, decimal.mark=",")
ic_ls2_masc<- formatC(exp(coef2["sexo_rMasculino",1] + 1.96*coef2["sexo_rMasculino",2]), format="f", digits=2, decimal.mark=",")
p2_masc    <- fmt_p(coef2["sexo_rMasculino",4])

rr2_nb     <- formatC(exp(coef2["raca2Não branca",1]), format="f", digits=2, decimal.mark=",")
ic_li2_nb  <- formatC(exp(coef2["raca2Não branca",1] - 1.96*coef2["raca2Não branca",2]), format="f", digits=2, decimal.mark=",")
ic_ls2_nb  <- formatC(exp(coef2["raca2Não branca",1] + 1.96*coef2["raca2Não branca",2]), format="f", digits=2, decimal.mark=",")
p2_nb      <- fmt_p(coef2["raca2Não branca",4])

# Mesma lógica para `obito` no modelo de encerramento: só do modelo de sensibilidade.
rr2_obito  <- formatC(exp(coef2_sens["obito",1]), format="f", digits=2, decimal.mark=",")
ic_li2_ob  <- formatC(exp(coef2_sens["obito",1] - 1.96*coef2_sens["obito",2]), format="f", digits=2, decimal.mark=",")
ic_ls2_ob  <- formatC(exp(coef2_sens["obito",1] + 1.96*coef2_sens["obito",2]), format="f", digits=2, decimal.mark=",")
p2_obito   <- fmt_p(coef2_sens["obito",4])
```

## Nota metodológica

Trata-se de estudo transversal analítico de base de dados secundária (SINAN), em que todas as variáveis — preditores e desfechos — são derivadas do mesmo formulário de notificação/investigação, sem seguimento prospectivo individual. Os fatores associados ao óbito por meningite (Modelo 1) e ao encerramento prolongado do caso (Modelo 2) foram investigados por regressão de Poisson modificada com variância robusta (*sandwich* HC3). O método estima diretamente a Razão de Risco (RR), de interpretação mais direta que o *Odds Ratio* da regressão logística — particularmente quando a prevalência do desfecho supera 10%, situação em que o OR superestima a magnitude da associação. A variância robusta HC3 (*sandwich estimator*) corrige a distribuição incorreta da família Poisson para desfechos binários, tornando o método válido independentemente da prevalência. As prevalências observadas foram `r round(obitos/n_base*100,1)`% para óbito (Modelo 1) e `r round(longos/n_base*100,1)`% para encerramento ≥ 30 dias (Modelo 2). RR > 1 indica maior risco em relação à categoria de referência; RR < 1 indica menor risco.

Partiu-se de `r n_confirmados` casos confirmados de meningite residentes na região no período (`r periodo_lbl`). Após restrição a desfechos definidos (cura ou óbito por meningite), excluíram-se `r n_excl_desf` casos com desfecho ignorado ou óbito por outra causa (`r n_perfil` casos restantes). Excluíram-se ainda `r n_excl_raca` casos com raça/cor "Outras" (amarela e indígena — separação completa por zero óbitos na categoria) ou não informada, e `r n_excl_datas` casos com datas de encerramento ausentes ou fora do intervalo válido (0–365 dias entre início dos sintomas e encerramento da investigação), sexo não informado ou faixa etária não calculável, resultando em base analítica de `r n_base` casos. A escolaridade foi excluída dos modelos em razão de 39,1% de valores ignorados na base elegível — sua inclusão reduziria o n em mais de um terço e pode introduzir viés de seleção, caso o não preenchimento ocorra diferencialmente em grupos de menor acesso ao cuidado. O agente etiológico (campo de classificação etiológica do SINAN) foi igualmente excluído dos modelos: `r pct_eti_miss`% dos casos com desfecho definido não tinham etiologia registrada (`r n_eti_valida` de `r n_perfil` com informação disponível). A análise da completude por ano revelou que os registros com etiologia informada concentram-se em `r paste(anos_com_eti, collapse=", ")`; nos demais anos (`r if(length(anos_sem_eti) > 0) paste(anos_sem_eti, collapse=", ") else "nenhum"`), o campo não foi preenchido — padrão indicativo de descontinuidade no preenchimento do formulário e não de ausência aleatória, o que inviabiliza imputação e reforça a exclusão da variável dos modelos. A distribuição etiológica dos casos com informação disponível é apresentada na Tabela E a título descritivo; os padrões por faixa etária não podem ser generalizados ao conjunto dos casos dado o caráter sistemático do não preenchimento.

A faixa etária foi agrupada em quatro categorias clínicas (<5 anos, 5–19 anos, 20–49 anos, 50+ anos) para evitar separação completa em células com zero óbitos. Raça/cor foi dicotomizada em Branca vs Não branca (Parda + Preta) em razão do reduzido n da categoria Preta isolada (n = 70), que gerava intervalos de confiança excessivamente amplos — categorização consistente com estudos de equidade racial em saúde no Brasil.

O encerramento prolongado foi definido como intervalo ≥ 30 dias entre data de início dos sintomas e data de encerramento da investigação epidemiológica no SINAN — ponto de corte operacional aplicado de forma binária para compatibilidade com o modelo de Poisson. Ressalta-se que `DT_ENCERRA` registra o encerramento administrativo do formulário de vigilância, não a data de alta hospitalar ou de óbito; o intervalo calculado mede, portanto, o tempo de resolução administrativa do caso, que pode refletir tanto a complexidade clínica quanto a eficiência do processo de investigação local.

Como o delineamento é transversal, `longo` e `obito` são variáveis determinadas no mesmo momento (encerramento do caso) e suas associações mútuas expressam covariação simultânea, não relação causal ou temporalmente ordenada. No Modelo 1, `longo` foi incluído como covariável de ajuste — marcador de casos com resolução administrativa mais lenta, potencialmente associados a maior complexidade clínica. No Modelo 2, `obito` foi incluído como covariável de controle para isolar o efeito das demais variáveis sobre o tempo de encerramento. Os dois modelos são analiticamente complementares: investigam desfechos distintos com o mesmo conjunto de preditores demográficos, permitindo comparar os perfis de associação para óbito e para encerramento tardio.

**Avaliação da robustez.** Além do EPV (eventos por variável, mínimo recomendado: 10), a robustez foi verificada por: (1) **razão deviance/graus de liberdade** — valores próximos a 1,0 indicam bom ajuste e ausência de superdispersão; (2) **Fator de Inflação da Variância (VIF)** — VIF > 10 indica multicolinearidade problemática; (3) **AIC** — critério de informação para comparação de ajuste, válido apenas dentro do mesmo modelo (desfechos distintos tornam o AIC não comparável entre Modelo 1 e Modelo 2).

| Indicador | Modelo 1 (óbito) | Modelo 2 (enc. ≥ 30 dias) | Referência |
|-----------|:---:|:---:|:---:|
| n | `r n_base` | `r n_base` | — |
| Eventos | `r obitos` | `r longos` | — |
| EPV | `r epv1` | `r epv2` | ≥ 10 |
| Deviance/gl | `r dev_gl1` | `r dev_gl2` | ~ 1,0 |
| VIF máximo | `r vif1` | `r vif2` | < 10 |
| AIC | `r aic1` | `r aic2` | referência interna |

---

## Distribuição etiológica por faixa etária

```{r tabela-etiologia}
eti_ordem <- c("Meningocócica","Pneumocócica","H. influenzae",
               "Outras bacterianas","Viral","Criptocócica",
               "Outras fúngicas","Não determinada")

tab_eti <- perfil |>
  filter(!is.na(etiologia), !is.na(faixa4)) |>
  mutate(
    faixa4    = factor(faixa4, levels = c("<5 anos","5-19 anos","20-49 anos","50+ anos")),
    etiologia = factor(etiologia, levels = eti_ordem)
  ) |>
  group_by(etiologia, faixa4) |>
  summarise(n = n(), .groups = "drop") |>
  tidyr::pivot_wider(names_from = faixa4, values_from = n, values_fill = 0) |>
  arrange(etiologia) |>
  mutate(Total = rowSums(across(where(is.numeric))),
         etiologia = as.character(etiologia))

# adiciona linha de total
totais <- c("Total", colSums(tab_eti[, -1]))
tab_eti <- rbind(tab_eti, totais)

# converte para numérico exceto coluna de nome
tab_eti[, -1] <- lapply(tab_eti[, -1], as.integer)

names(tab_eti)[1] <- "Etiologia"

kable(tab_eti,
      caption = paste0(
        "Tabela E. Distribuição etiológica por faixa etária — casos confirmados de meningite ",
        "com etiologia informada no SINAN, Triângulo Mineiro, 2015–2025 (n = ",
        n_eti_valida, " de ", n_perfil, " casos com desfecho definido; ",
        pct_eti_miss, "% sem etiologia registrada)."
      ),
      align = c("l","c","c","c","c","c"))
```

---

## Distribuição dos casos por categoria

```{r tabela-descritiva}
desc_cat <- function(var, rotulo, dados = base_ef) {
  dados |>
    mutate(cat = as.character(.data[[var]])) |>
    filter(!is.na(cat)) |>
    group_by(Variável = rotulo, Categoria = cat) |>
    summarise(
      N                = n(),
      `Óbitos`         = sum(obito),
      `% óbito`        = round(mean(obito) * 100, 1),
      `Enc. ≥ 30 dias` = sum(longo),
      `% enc. ≥ 30`    = round(mean(longo) * 100, 1),
      .groups = "drop"
    )
}

bind_rows(
  desc_cat("sexo_r",  "Sexo"),
  desc_cat("faixa_r", "Faixa etária") |>
    mutate(Categoria = factor(Categoria,
      levels = c("<5 anos","5-19 anos","20-49 anos","50+ anos"))) |>
    arrange(Categoria) |>
    mutate(Categoria = as.character(Categoria)),
  desc_cat("raca2",   "Raça/cor")
) |>
  kable(caption = paste0(
    "Tabela 1. Distribuição de casos, óbitos e encerramento prolongado por categoria ",
    "dos preditores — Triângulo Mineiro, 2015–2025 (n = ", n_base, "). ",
    "Percentuais calculados dentro de cada categoria."
  ), align = c("l","l","c","c","c","c","c"))
```

---

## Modelo 1 — Fatores associados ao óbito por meningite

```{r modelo1}
# Modelo principal: sem `longo` (evita circularidade); inclui fase pandêmica
rodar_poisson(obito ~ sexo_r + faixa_r + raca2 + fase_pand, base_ef) |>
  kable(caption = paste0(
    "Tabela 2. Razões de risco (RR) para óbito por meningite. ",
    "Regressão de Poisson modificada com variância robusta (sandwich HC3). ",
    "Triângulo Mineiro, ", periodo_lbl, ". n = ", n_base, " casos; ",
    obitos, " óbitos; EPV = ", epv1, ". ",
    "Categorias de referência: Sexo = Feminino; Faixa etária = 20–49 anos; ",
    "Raça/cor = Branca; Fase pandêmica = Pré (2015-2019)."
  ), align = c("l","c","c"))
```

A faixa etária foi o único preditor com associação estatisticamente significativa ao óbito por meningite. Indivíduos com 50 anos ou mais apresentaram razão de risco `r rr_50` vezes maior de óbito em comparação à faixa de referência de 20–49 anos (IC 95%: `r ic_li_50`–`r ic_ls_50`; p `r p_50`), resultado consistente com a literatura que aponta imunossenescência progressiva e maior carga de comorbidades como determinantes de pior prognóstico em infecções do sistema nervoso central. Em sentido oposto, crianças menores de 5 anos apresentaram razão de risco significativamente menor para óbito em relação aos adultos jovens (RR = `r rr_m5`; IC 95%: `r ic_li_m5`–`r ic_ls_m5`; p = `r p_m5`), associação que pode refletir diferenças na distribuição etiológica por faixa etária — maior proporção de meningite viral, de melhor prognóstico — embora os dados do SINAN não permitam verificar essa hipótese diretamente. A faixa de 5–19 anos apresentou RR = `r rr_519` (IC 95%: `r ic_li_519`–`r ic_ls_519`; p = `r p_519`), com intervalo de confiança cruzando a unidade.

Sexo masculino (RR = `r rr_masc`; IC 95%: `r ic_li_masc`–`r ic_ls_masc`; p = `r p_masc`) e raça/cor não branca (RR = `r rr_nb`; IC 95%: `r ic_li_nb`–`r ic_ls_nb`; p = `r p_nb`) não apresentaram associação estatisticamente significativa com o óbito. Para raça/cor, a estimativa pontual é próxima da unidade, sem tendência de direção — resultado compatível com ausência de efeito nesta amostra.

Em análise de sensibilidade (Modelo 1 com `longo` cross-incluído), o encerramento prolongado (≥ 30 dias) apresentou RR = `r rr_longo1` (IC 95%: `r ic_li_l1`–`r ic_ls_l1`; p = `r p_longo1`) para o óbito. Esse achado é apresentado como sensibilidade — não como ajuste principal — porque ambos (`longo` e `obito`) são desfechos administrativos determinados simultaneamente, sem ordenamento temporal causal.

---

## Modelo 2 — Fatores associados ao encerramento prolongado (≥ 30 dias)

```{r tabela-enc}
desc_cat("faixa_r", "Faixa etária") |>
  mutate(Categoria = factor(Categoria,
    levels = c("<5 anos","5-19 anos","20-49 anos","50+ anos"))) |>
  arrange(Categoria) |>
  mutate(Categoria = as.character(Categoria)) |>
  select(-Óbitos, -`% óbito`) |>
  bind_rows(
    desc_cat("sexo_r", "Sexo") |> select(-Óbitos, -`% óbito`),
    desc_cat("raca2",  "Raça/cor") |> select(-Óbitos, -`% óbito`)
  ) |>
  kable(caption = paste0(
    "Tabela 3. Distribuição do encerramento prolongado (≥ 30 dias) por categoria ",
    "dos preditores do Modelo 2 — Triângulo Mineiro, 2015–2025 (n = ", n_base, ")."
  ), align = c("l","l","c","c","c"))
```

```{r modelo2}
# Modelo principal: sem `obito` (evita circularidade); inclui fase pandêmica
rodar_poisson(longo ~ sexo_r + faixa_r + raca2 + fase_pand, base_ef) |>
  kable(caption = paste0(
    "Tabela 4. Razões de risco (RR) para encerramento prolongado do caso (≥ 30 dias). ",
    "Regressão de Poisson modificada com variância robusta (sandwich HC3). ",
    "Triângulo Mineiro, ", periodo_lbl, ". n = ", n_base, " casos; ",
    longos, " com encerramento ≥ 30 dias; EPV = ", epv2, ". ",
    "Categorias de referência: Sexo = Feminino; Faixa etária = 20–49 anos; ",
    "Raça/cor = Branca; Fase pandêmica = Pré (2015-2019)."
  ), align = c("l","c","c"))
```

A faixa etária apresentou associação significativa ao encerramento prolongado. Crianças menores de 5 anos (RR = `r rr2_m5`; IC 95%: `r ic_li2_m5`–`r ic_ls2_m5`; p `r p2_m5`) e adolescentes de 5–19 anos (RR = `r rr2_519`; IC 95%: `r ic_li2_519`–`r ic_ls2_519`; p `r p2_519`) apresentaram menor risco de encerramento prolongado em relação à faixa de 20–49 anos. Uma explicação alternativa seria que crianças morrem mais rapidamente, encerrando o caso antes dos 30 dias — mas como o modelo inclui óbito como covariável, o efeito da faixa etária é estimado *dentro* de cada grupo de desfecho (entre quem morreu e entre quem sobreviveu separadamente). O fato de que a associação persiste após esse controle sugere que o encerramento mais rápido em crianças e adolescentes não se deve ao óbito precoce, sendo compatível com resolução administrativa mais ágil nesses grupos — embora outros fatores não medidos, como padrões de investigação por faixa etária, não possam ser descartados. Indivíduos com 50 anos ou mais não diferiram significativamente da faixa de referência (RR = `r rr2_50`; IC 95%: `r ic_li2_50`–`r ic_ls2_50`; p = `r p2_50`): embora esse grupo concentre a maior letalidade, alta mortalidade e encerramento prolongado não coocorrem nos mesmos grupos etários.

Sexo masculino (RR = `r rr2_masc`; IC 95%: `r ic_li2_masc`–`r ic_ls2_masc`; p = `r p2_masc`), raça/cor não branca (RR = `r rr2_nb`; IC 95%: `r ic_li2_nb`–`r ic_ls2_nb`; p = `r p2_nb`) e óbito por meningite (RR = `r rr2_obito`; IC 95%: `r ic_li2_ob`–`r ic_ls2_ob`; p = `r p2_obito`) não apresentaram associação estatisticamente significativa com o encerramento prolongado. A ausência de associação entre óbito e encerramento prolongado é epidemiologicamente relevante: casos fatais não apresentaram tempo de resolução administrativa sistematicamente diferente dos casos de cura, o que é compatível com a hipótese de que o tempo de encerramento no SINAN reflete principalmente características do processo de investigação local, e não a gravidade do desfecho clínico.

